臺灣板橋地方法院刑事判決　　　　　　　95年度訴字第3579號
公　訴　人　臺灣板橋地方法院檢察署檢察官
被　　　告　己○○
　　　　　　庚○○
上列被告等因妨害自由等案件，經檢察官提起公訴（95年度偵字
第15436號），本院判決如下：
    主  文
己○○共同連續意圖營利，聚眾賭博，處有期徒刑月，如易科
罰金，以銀元佰元折算壹日。又共同以脅迫使人行無義務之事
，處有期徒刑月，如易科罰金，以銀元佰元折算壹日，扣案
之本票壹紙（發票人：丁○○、甲○○、票號：TH0000000 號、
面額：新臺幣伍拾捌萬元），沒收之。又共同以強暴方法剝奪人
之行動自由，處有期徒刑月，如易科罰金，以銀元佰元折算
壹日。應執行有期徒刑陸月，如易科罰金，以銀元佰元折算壹
日。其餘被訴部分無罪。
庚○○共同以脅迫使人行無義務之事，處有期徒刑月，如易科
罰金，以銀元佰元折算壹日，扣案之本票壹紙（發票人：丁○○、甲○○、票號：TH0000000 號、面額：新臺幣伍拾捌萬元）
，沒收之。又共同以強暴方法剝奪人之行動自由，處有期徒刑
月，如易科罰金，以銀元佰元折算壹日。應執行有期徒刑肆月
，如易科罰金，以銀元佰元折算壹日。其餘被訴部分無罪。
    事  實
一、己○○與真實姓名年籍不詳綽號「阿凱」之成年男子（以下
    簡稱「阿凱」）共同基於意圖營利之概括犯意，自民國95年
    6 月上旬起，以電話為聯絡工具，由「阿凱」提供不詳之公
    眾得出入之場所，作為接聽不特定賭客下注並登載各該簽賭
    紀錄處所，聚集不特定賭客以職業棒球之單場比賽輸贏簽選
    球隊賭博財物，其賭博方式為，賭客就每場賽事可下注贏球
    之球隊，每支下注金額為新臺幣（下同）1 萬元，每次至少
    下注半支5 千元，如賭客賭贏，每支可向組頭「阿凱」（起
    訴書誤載為己○○）取得9,500 元，其餘500 元則屬「阿凱
    」抽頭金，反之，則下注賭金悉歸「阿凱」所有，凡由己○○將牌支轉向其上游組頭「阿凱」簽注者，則可從中抽取每
    支100 元之抽頭金，並於每週一與組頭結算1 次前一週輸贏
    結果之應收應付款項。而丁○○（已由檢察官另為緩起訴處
    分）自95年6 月上旬起之一週內連續向己○○下注簽賭，共
    計下注68支，並介紹真實姓名年籍不詳綽號「阿風」之友人
    向己○○簽賭，「阿風」前後共下注20支，惟均賭輸，且無
    力支付賭債予己○○。
二、迨於95年6 月20日星期二凌晨3 時許，丁○○由其男友甲○○陪同在位於臺北縣中和市○○路286 巷16之5 號己○○住
    處前，洽談賭債事宜，己○○為求順利取得債款，竟與其胞
    兄庚○○共同基於強制之犯意聯絡，同時向丁○○及甲○○
    恫嚇稱：如不簽立本票即不許其離去，且將找甲○○之家人
    等語之脅迫方式（起訴書誤載為以強暴方式），逼迫丁○○
    簽發面額58萬元之本票1 紙，並甲○○亦受脅迫需於該紙本
    票發票人欄簽名擔任共同發票人（起訴書誤載為保證人），
    丁○○及甲○○因而共同簽發該紙本票行上開無義務之事，
    雙方並約定丁○○需於翌日中午前拿出現金30萬元以清償部
    分賭債。惟丁○○並無法順利籌得款項，雙方即於當日晚間
    19時許，再度於臺北縣中和市景安捷運站附近的咖啡廳洽談
    賭債事宜，己○○乃要求丁○○需打電話給她的家人想辦法
    籌款，丁○○因而虛與委蛇表示願請其家人代為籌款，而由
    甲○○駕車搭載丁○○及楊氏兄弟一干人等前往丁○○住家
    。迨抵達丁○○位於臺北縣泰山鄉○○村○○路○ 段180 號
    2 樓住處樓下後，甲○○為避免捲入爭端即假藉找停車位停
    車為由先行離去，丁○○亦反悔不願帶楊氏兄弟上樓找其家
    人，己○○、庚○○遂另共同基於妨害自由之犯意聯絡，控
    制丁○○之行動，脅迫丁○○需帶其等上樓找丁○○父母商
    談處理債務事宜而不許自行離去，己○○並拿走丁○○之行
    動電話，禁止其撥打電話，以此方式剝奪丁○○之行動自由
    。丁○○因不願就範乃故意按錯上址3 樓其房東住處的電鈴
    ，並佯稱其家人不在家需在樓下等候其父母返家，不久適丁○○之父丙○○下樓查看，己○○、庚○○即承前開同一妨
    害自由之犯意聯絡，由己○○出手強取丙○○手中的鑰匙以
    開啟大門，再強押丙○○、丁○○上樓，在進入丁○○住處
    後，由庚○○進入房內，喝令丁○○胞弟戊○○及一對雙胞
    胎弟妹等家屬至客廳集合，不許渠等離開客廳及使用行動電
    話，以剝奪丁○○等人之行動自由。嗣於當日晚間22時30分
    許，為警接獲報案而前往上址當場查獲，並經己○○、庚○○帶同警方在渠等上址住處扣得上揭本票1 紙。
三、案經丁○○、丙○○訴由臺北縣政府警察局新莊分局報請臺
    灣板橋地方法院檢察署檢察官偵查起訴。
    理  由
壹、有罪部分：
一、按刑事訴訟法第159 條第1 項雖規定，被告以外之人於審判
    外之言詞或書面陳述，除法律有規定外，不得作為證據。惟
    同法第159 條之5 第1 、2 項已規定，經當事人於審判程序
    同意作為證據，法院審酌該言詞陳述或書面陳述作成時之情
  　況，認為適當者，亦得為證據。當事人、代理人或辯護人於
    法院調查證據時，知有第159 條第1 項不得為證據之情形，
    而未於言詞辯論終結前聲明異議者，視為有前項之同意（指
    同條第1 項之同意作為證據），此乃第159 條第1 項所容許
    ，得作為證據之例外規定之一。經查，證人丁○○、丙○○
    於警詢、偵查中之證述、證人甲○○、戊○○於偵查中之證
    述，均屬被告以外之人於審判外之陳述，惟本案被告及檢察
    官於言詞辯論終結前，均未就所調查之上開證據主張有刑事
    訴訟法第159 條第1 項不得為證據之情形，是本案經調查之
    上開言詞證述均有證據能力。
二、訊據被告己○○對於其有於前揭時間，接受告訴人丁○○下
    注共68支，再由其轉向上游組頭去下注簽賭，其即可從每支
    下注金中抽頭100 元，且其確實因丁○○積欠68萬元賭債，
    而與其胞兄庚○○於95年6 月20日在其等上址住處前，向告
    訴人丁○○催討賭債，又告訴人丁○○與證人甲○○簽立上
    開本票確係為擔保丁○○所欠賭債，其等確有帶同告訴人丁○○到她住家找她家人商談賭債處理事宜等情屬實。且被告
    庚○○亦不否認其於告訴人丁○○與證人甲○○簽立本票時
    在場，且有與被告己○○共同前往告訴人丁○○住處欲找其
    家人催討賭債等情無誤。惟被告二人均矢口否認有何強制及
    剝奪行動自由犯行，被告己○○係辯稱：伊當天本來要商談
    看告訴人丁○○要如何還錢，丁○○之男友甲○○本來要把
    車子拿去當，因丁○○的朋友是開當舖，伊還讓丁○○騎車
    去找那個開當舖的朋友，後來他們說好隔天要把車子拿去典
    當後再拿錢來還給伊。上開58萬元的本票確實在當天有簽好
    ，那也是出於告訴人丁○○於自由意識下所簽的，而甲○○
    則是擔任保證人，伊也並沒有恐嚇丁○○，只有告訴她母親
    說陳品瑩欠伊錢云云。被告庚○○則係辯稱：因為丁○○與
    甲○○簽本票那時候是在我家門口，我只是在旁邊聽到，並
    沒有逼迫他們簽本票，而我也只是跟著去丁○○的家而已，
    到了丁○○住處樓下也沒有不讓她離開，是在按門鈴之後，
    丁○○說她家沒有人，所以就在樓下等她媽媽回家，丙○○
    回家後，我弟己○○說外面很吵，要進去裡面談事情，我們
    沒有押他們上去，也沒有要他們家人都到客廳來，限制他們
    行動或是不准他們使用電話，也沒叫他們小朋友出來，他們
    一開始就坐在客廳裡面云云。
二、經查：
  (一)被告己○○自95年6 月上旬起，接受告訴人丁○○下注，以
    職業棒球之單場比賽輸贏簽選球隊賭博財物，並以電話為聯
    絡工具，轉向組頭「阿凱」下注，以獲取抽頭金牟利之事實
    ，業據被告己○○於警詢、偵查及審理時供承不諱，核與告
    訴人丁○○證述簽賭情節大致相符。又本案係因被告二人為
    向告訴人丁○○追討賭債所衍生之糾紛，此為被告等所不爭
    執，並經證人甲○○證述屬實。而警方係接獲通報而到達告
    訴人丁○○住處處理糾紛，並經被告己○○同意搜索其上址
    住處，而起獲由丁○○、甲○○共同簽發票面金額為58萬元
    用以擔保賭債之本票1 紙乙節，業據被告己○○坦認不諱，
    並有搜索扣押筆錄、扣押物品目錄表各1 份存卷可稽，及上
    開本票1 紙扣案可佐。則被告己○○與「阿凱」共同以電話
    聯絡方式提供不特定之多數人簽賭職棒比賽以賭博財物之犯
    行，應堪認定。
  (二)被告己○○及庚○○於95年6 月20日凌晨3 時許，在其等上
    址住處前，與告訴人丁○○洽談賭債事宜之際，並共同向告
    訴人丁○○及甲○○恫嚇稱：如不簽立本票即不許其離去，
    且將找甲○○之家人等語之脅迫方式，共同逼迫丁○○簽發
    面額58萬元之本票1 紙，並逼迫帶甲○○於該紙本票發票人
    欄簽名擔任共同發票人，使陳品瑩、甲○○行上開無義務之
    事，此業據告訴人丁○○於警詢、偵查及本院審理時指訴歷
    歷（見偵查卷第17頁、第83至84頁、本院卷第50頁）；又證
    人甲○○於偵查時亦具結證述稱：被告己○○說今天沒有一
    個交代就不能走，就拿本票要我們簽，我們因為想離開，己○○不讓我們走，我們沒有辦法只有簽本票等語（見偵查卷
    第58頁），其復於本院審理時具結後證述稱：我記得庚○○
    說因為我是丁○○的男友，所以她不簽本票的話要直接去找
    我家人，我擔心如果不簽的話，他們會找我家人麻煩，在我
    們簽完本票之後我們就離開了。簽本票當天是從晚上談到凌
    晨，到了那個凌晨的那天晚上大約7 、8 點時，己○○有約
    到景安捷運站咖啡廳見面，之前原本約定要拿我的車子去典
    當，後來說不行，就說要去找丁○○的父母親，當時丁○○
    不肯，之後被告二人還是去了丁○○的家。被告庚○○說如
    果不找丁○○的父母親，就要把我的車子直接開走，但是沒
    有說要對我的家人不利。我就開車載他們到丁○○家，印象
    中被告庚○○在車上有說如果丁○○家人拿不出來的話，要
    把我車子開走，要找我的家人談，因為當時我覺得如果我在
    場的話，庚○○會直接把我的車子開走，所以到了丁○○家
    之後，我就直接把車子開走，而被告他們可能以為我要去停
    車，所以他們沒有阻止我，我離開後被告二人其中人一人有
    打電話要我回到現場，只說我跑不掉等情甚詳（見本院卷第
    67至71頁）。此外，扣案之本票1 紙，確有證人甲○○簽名
    於該本票發票人欄上，而被告二人並不否認丁○○簽賭職棒
    比賽所積欠的賭債與甲○○毫無關涉，則倘若證人甲○○未
    受脅迫，衡情焉有需於上開面額高達58萬元之本票上簽名擔
    保該本債務之理？又倘若證人甲○○係自願幫丁○○解決債
    務，焉有於乘載被告二人及告訴人丁○○至告訴人丁○○住
    處樓下後，即假藉找停車位停車而趁隙開車逃跑之理？另參
    以被告己○○於本院審理時坦稱：「（問：是否出言對丁○○稱如果不簽本票的話，要對甲○○不利？）當時他們不知
    道要如何把這筆錢拿出來，他們也不想讓家人知道這件事情
    ，但是這件事情還是要處理，所以他們才想要把甲○○的車
    子拿去當，我說如果真的沒有辦法的話，就讓丁○○的家人
    知道來處理」、「（問：系爭本票從何而來？）是我朋友身
    上的本票」等語（見本院卷第63至64頁）。綜上，足徵告訴
    人丁○○指訴被告等係以將讓其家人知悉其有簽賭欠債及要
    對吳家凡家人不利乙事相脅，以致其與甲○○違背其等之自
    由意願而簽發本票擔保上開賭債乙節，係有所憑據，洵堪採
    信為真實。
  (三)訊據被告己○○於本院準備程序時即自陳：告訴人丁○○要
    求我不要把這件事情告訴她家人，而因我與哥哥庚○○都不
    知道丁○○的住家地址，她就隨便跟我說了一間，我跟我哥
    哥就按電鈴就上樓，結果那家的人說那不是丁○○的家等語
    （見本院卷第28頁）；且被告庚○○於本院準備程序中亦陳
    稱：「我們也不知道丁○○的家，到了泰山的時候，甲○○
    自己就開車先走了。．．．。到丁○○家的時候她對我弟弟
    （即己○○）說她家住在3 樓，我按3 樓電鈴，對方說沒有
    這個人，我問丁○○到底住在幾樓，等了半個小時之後丁○○的父親才回來家中，我們這時候才知道丁○○家住在2 樓
    」等語（見本院卷第29至30頁）；再參以證人戊○○於偵查
    中證稱：那天有二個人和我姐姐丁○○在我家2 樓門口，我
    有聽到聲音，但是沒有開門讓他們進來，後來住3 樓的房東
    叫我爸爸下樓去查看，我爸爸下樓查看，我就下去把1 樓鐵
    門關上後上樓，約一、二十幾分鐘後，那二個人就拿鑰匙進
    來我家，我爸及姐就跟著進來等語（見偵查卷第55頁）。綜
    上情節可知，告訴人丁○○並無意願將被告二人帶往其樓上
    住家找其父母商談債務，否則焉會在其住處附近樓下滯留樓
    下遲遲不肯上樓，並且刻意對被告二人隱瞞其住處所在正確
    樓層而故意將被告二人帶往其房東居住的樓層之理？此由益
    證告訴人丁○○帶同被告二人上樓並非基於其自由意願甚明
    。
  (四)雖被告等辯稱：伊在告訴人丁○○住家樓下時，未限制丁○○行動自由，亦未強押丁○○、丙○○上樓，係丙○○走在
    前面自行以鑰匙開門，進屋後亦未限制丁○○家人自由云云
    。惟查：(1)被告己○○於本院審理時係陳稱：伊有借告訴人
    丁○○的手機打電話給她母親，但伊忘記還給她，後來到了
    她家樓下時，她要打電話，伊也把手機拿給她，她打完電話
    之後伊又拿回來，目的是要看她家人的聯絡電話，在警察到
    場之後伊就有把手機還給告訴人丁○○等語（見本院卷第65
    至66頁）；又證人即到場處理之乙○○○○於本院審理時係
    證述稱：伊於當晚22時30分許接獲報案說遭到恐嚇擄人而到
    場，到場瞭解後得知是因為賭債糾紛，告訴人丁○○說之前
    有先去咖啡廳談過，被告二人又押她回住處樓下談，後來丙○○回來之後，全部都帶回家去談，又告訴人丁○○說她的
    手機有被拿走，後來在告訴人丁○○家中，被告二人其中一
    人才從身上拿出手機還給告訴人丁○○等情（見本院卷第96
    至100 頁），由此可知，告訴人丁○○指訴其手機在警方到
    場前確遭被告己○○強行保管乙節，誠屬有據。則告訴人丁○○既需在被告己○○的監視下方可撥打電話給她母親，通
    完話後尚需將手機交由被告己○○保管，無法自由對外通訊
    ，足徵告訴人丁○○行動上係受限制無訛。(2)其次，訊據證
    人丁○○於本院審理時結證稱：「（問：妳在妳家樓下等妳
    父親的時候，妳向被告表示要離開？）在我家樓下的時候，
    我想要離開，但是他們不讓我離開，也不讓我打電話」、「
    他們雖然沒有抓住我，但是他們看住我」、「（問：在妳家
    的時候被告二人有無對你們家人身體有碰觸的行為？）在家
    裡沒有，但是在我家樓下有。不知道是被告中的哪一個人，
    他們拿走我父親的鑰匙去開我家的大門，我不確定是哪一個
    被告就摸我父親的口袋要拿鑰匙，一樓的大門也是他們所開
    」、「（問：當時你父親有無抵擋他們拿鑰匙的動作？）有
    ，他們有與我父親拉扯」、「他們二人說要上樓，但是我父
    親說因為弟弟妹妹在家，但是最後還是上樓了，我原本就是
    跟被告二人說不要上樓，只是我沒有手機，我後來好像是被
    己○○抓上樓去的」等語（見本院卷第54至55頁、第59至60
    頁）；又證人即告訴人丙○○於本院審理時亦結證稱：「當
    天晚上九點左右，我人已經在我家裡了，三樓的房東來敲我
    家門說，我女兒好像被二個人在隔壁樓下控制行動，我第一
    次下去看好像沒有看到，所以我就上樓，之後房東又來敲門
    ，問我為何不下去看，我回答說我有去看，屋主說在樓下貨
    車的旁邊，我又趕緊下樓去看，果然看到他們在樓下貨車旁
    邊，我看到被告二人在我女兒一前一後，我女兒站在他們中
    間，我問丁○○說妳在作什麼？被告他們二人其中一人說我
    女兒欠他們錢，希望我替我女兒還錢，我回答說我現在沒有
    錢，因為丁○○母親不在家，我可以問我我太太有沒有錢，
    當時我雖然沒有問我女兒欠多少錢，所以我也不敢貿然答應
    還錢，被告二人在我家樓下還有要我跟親戚朋友借錢，但是
    我當然不敢跟親戚朋友開口，我當時我手上拿著家門的鑰匙
    ，應該是己○○出手拿走我手上的鑰匙，並且我記得是庚○○（當庭用手比）押住我的脖子要我上樓，他們自己開樓下
    的大門，被告二人一前一後，我女兒走在中間，我們就上二
    樓了。他們在二樓因為不知道哪一支鑰匙可以開門，所以開
    了很久，後來是由我來開門進去」、「他們一直要我們籌錢
    ，他們語氣不好，還強押我到我們家裡面去，還要開我家鐵
    門」、「被告有限制孩子行動，也不讓他們回房間，但是我
    開口要求他們說這是丁○○與他們的事情，要他們不要限制
    我的另外三個孩子只能在電腦桌那裡」等語歷歷（見本院卷
    第73至76頁）。另證人戊○○亦於本院審理時經與證人丙○○隔離訊問後結證稱：被告二人進入我家，我看到其中一個
    人押住我父親的脖子，所以我趕緊回到我的房間報案，而我
    手機正好響起，被告庚○○就進入房間拿走我的手機，要我
    出去坐在電腦桌旁邊，還要我弟妹出來也坐在客廳旁的電腦
    桌旁邊不能亂動，我的父親與姐姐丁○○則在客廳沙發上坐
    著，後來警察就來了等語綦詳（見本院卷第78至83頁），此
    核與告訴人丙○○之證述情節係相符合。(3)參以被告庚○○
　　係陳稱：我們到丁○○家中約5 分鐘左右警察即到現場等語
    （見本院卷第83頁）；而被告己○○則供稱：丙○○一進入
    客廳，我們才隨後進去，是丙○○看到小孩子在客廳，才自
　  己說要小孩子進去房間，而小孩子全部都有從房間出來到客
  　廳，我不知道是否是他們聽錯了，因為我只有要丁○○出來
    而已，我要丁○○趕緊跟她父親說清楚，隔沒多久警察就到
    場了等語（見本院卷第84頁）；再佐以證人乙○○○○係證
    述：伊到場時見被告二人及丙○○是坐在沙發上，丁○○是
    站在客廳角落，三個小朋友是站在客廳的某處，鑰匙則擺在
    客廳的桌子上，丙○○有說被告庚○○勒他的脖子，並說是
    被告二人拿走鑰匙去開門進來的等情（見本院卷第97至100
    頁），則倘若告訴人丙○○有同意開門讓被告二人登堂入室
    ，則警方焉會無故接獲報案而趕往現場處理之理？且告訴人
    丙○○又焉會立即向到場警員反應其有遭被告二人妨害自由
    之情節？參以據告訴人丙○○所述其雙胞胎子女當時僅國小
    畢業，而戊○○則僅國中畢業，均尚屬年幼，而渠等既見父
    親及姊姊遭陌生人押至家中，又聽聞父親丙○○命令渠等進
    入房間內，則倘非渠等另遭被告二人喝令待在客廳內，衡情
    渠等豈有違背父令甘冒危險而全部逕自從房間回到客廳之理
    ？故由告訴人及其子女之上開舉止反應綜合觀察，已足認告
    訴人丙○○之指訴並非子虛，堪以採為憑信。而被告二人前
    揭所辯顯不合理，應係臨訟卸責之詞，均不足採。
  (五)綜上所述，證人陳品瑩、甲○○、丙○○及戊○○於鈞院審
    理時經隔離訊問結果，彼等證詞均互核相符，亦與其等歷次
    於警訊、偵訊時之證述大致一致，堪信為真實。此外，復有
    本票1 張扣案可佐。本案事證明確，被告二人犯行洵堪認定
    。
三、刑法修正後本案法律適用之說明：
    按行為後法律有變更者，適用行為時之法律。但行為後之法
    律有利於行為人者，適用最有利於行為人之法律，刑法第2
    條第1 項定有明文，而刑法第2 條係規範行為後法律變更所
    生新舊法律比較適用之準據法，是刑法第2 條本身雖經修正
    ，但該條文既屬適用法律之準據法，本身尚無比較新舊法之
    問題，應逕適用裁判時之刑法第2 條規定以決定適用之刑罰
    法律。次按法律變更之比較適用，比較時應就罪刑有關之共
    犯、未遂犯、想像競合犯、牽連犯、連續犯、結合犯，以及
    累犯加重、自首減輕暨其他法定加減（如身分加減）與加減
    例等一切情形，綜其全部罪刑之結果而為比較；且就比較之
    結果，須為整體之適用，不能割裂分別適用各該有利於行為
    人之法律，此即法律變更之比較適用所應遵守之「罪刑綜合
    比較原則」及「擇用整體性原則」（參照最高法院24年上字
    第4634號判例、同院27年上字第2615號判例，及最高法院95
    年第八次刑事庭會議決議）。被告行為後，刑法第28條、第
    33條、第41條、第51條第5 款、第55條、第56條等規定均業
    經修正，於94年2 月2 日經總統公布，並自95年7 月1 日起
    施行（以下簡稱新刑法，修正前刑法簡稱舊刑法），茲說明
    本案新舊刑法適用情形如下：
  (一)舊刑法第28條係規定：「二人以上共同實施犯罪之行為者，
    皆為正犯」，修正後則將成立共同正犯之標準，由共同正犯
    之共同「實施」犯罪，改為共同「實行」犯罪，修正理由係
    認「實施」一詞，在實務上向來認為涵蓋陰謀、預備、著手
    、實行等概念在內，惟基於近代刑法個人責任原則及法治國
    人權保障之思想，上開實務見解應有所修正，不應承認「陰
    謀共同正犯」及「預備共同正犯」為共同正犯之參與類型，
    然無礙於「共謀共同正犯」之成立。是修正後之共同正犯之
    可罰性要件之範圍業已限縮，乃屬行為可罰性要件之變更，
    自應比較新舊法。對於本案被告二人無論依修正前後規定，
    均構成共同正犯，是此部分修正對被告等言之，並無有利或
    不利之區別。
  (二)被告等之前揭犯行，因行為後新法業已刪除第56條連續犯之
    規定，此刪除雖非屬犯罪構成要件之變更，但顯已影響行為
    人刑罰之法律效果，自屬法律有變更，而依新刑法既已刪除
    連續犯之規定，則所犯上述數行為依數罪併罰之規定分論併
    罰，則比較新、舊法結果，適用被告之行為時法律即舊刑法
    論以連續犯，以一罪論，較有利於被告等。
  (三)關於罰金刑，刑法第266 條、第268 條、第302 條、第304
    條雖均未修正，惟刑法分則編各罪所定罰金刑之貨幣單位原
    為銀元，舊刑法第33條第5 款規定：「罰金：1 元（銀元）
    以上。」，而依罰金罰鍰提高標準條例規定，就72年6 月26
    日前修正之刑法部分條文罰金數額提高2 至10倍，其後修正
    者則不提高倍數，並依現行法規所定貨幣單位折算新臺幣條
    例規定，以銀元1 元折算新臺幣3 元。而新刑法第33條第5
    款規定：「罰金：新臺幣1000元以上，以百元計算之。」，
    新刑法第33條第5 款所定罰金貨幣單位經修正為新臺幣後，
    刑法分則各罪所定罰金刑之貨幣單位亦應配合修正為新臺幣
    ，為使刑法分則編各罪所定罰金之最高數額與刑法修正前趨
    於一致，乃增訂刑法施行法第1 條之1 ：「中華民國94年1
    月7 日刑法修正施行後，刑法分則編所定罰金之貨幣單位為
    新臺幣。94年1 月7 日刑法修正時，刑法分則編未修正之條
    文定有罰金者，自94年1 月7 日刑法修正施行後，就其所定
    數額提高為30倍。但72年6 月26日至94年1 月7 日新增或修
    正之條文，就其所定數額提高為3 倍。」。從而，刑法分則
    編各罪所定罰金刑之最高數額，於上開規定修正後並無不同
    ，惟新刑法第33條第5 款所定罰金刑最低數額，較之修正前
    提高，自以舊刑法第33條第5 款規定有利於被告。
  (四)舊刑法第41條第1 項前段規定：「犯最重本刑為五年以下有
    期徒刑以下之刑之罪，而受六個月以下有期徒刑或拘役之宣
    告，因身體、教育、職業、家庭之關係或其他正當事由，執
    行顯有困難者，得以一元以上三元以下折算一日，易科罰金
    。」，而被告行為時之易科罰金折算標準，依95年7 月1 日
    修正條文施行前罰金罰鍰提高標準條例第2 條前段之規定（
    該條業經總統於95年5 月17日公布刪除，並自95年7 月1 日
    失效），就其原定數額提高為100 倍折算1 日，則被告行為
    時之易科罰金折算標準，應以銀元100 元至300 元折算1 日
    ，經折算為新臺幣後，係以新臺幣300 元至900 元折算為1
    日；惟新刑法第41條第1 項前段則規定：「犯最重本刑為五
    年以下有期徒刑以下之刑之罪，而受六個月以下有期徒刑或
    拘役之宣告者，得以新臺幣一千元、二千元或三千元折算一
    日，易科罰金。」，則比較修正前後之易科罰金折算標準，
    應以舊刑法第41條第1 項前段規定較有利於被告。
  (五)末以舊刑法第51條第5 款規定有關數罪併罰，分別宣告其罪
    之刑，在定其應執行之刑時，「宣告多數有期徒刑者，於各
    刑中之最長期以上，各刑合併之刑期以下，定其刑期。但不
    得逾二十年」，而新刑法第51條第5 款係規定：「宣告多數
    有期徒刑者，於各刑中之最長期以上，各刑合併之刑期以下
    ，定其刑期。但不得逾三十年」，經新舊法比較結果，新刑
    法並非較有利於被告。
  (六)經綜合前述各項罪刑法律變更，整體為「從舊從輕」之比較
    結果，應一體適用被告行為時即舊刑法之規定，較有利於被
    告，合先敘明。
  (七)新刑法第55條有關想像競合規定，增列但書「不得科以較輕
    罪名所定最輕本刑以下之刑」，此為科刑之限制，乃係關於
    想像競合犯法理之明文化，非屬法律之變更，尚無比較新舊
    法之問題，應逕適用裁判時之刑法第55條之規定。
三、查被告與「阿凱」之成年組頭共同意圖營利，由「阿凱」提
    供不特定多數人得出入及撥入電話以簽賭職棒比賽之不詳場
    所，應屬公眾得出入之場所，而聚眾賭博，且由該組頭身兼
    決定勝負於偶然變數之賭徒身分，與其他簽賭者同在公眾得
    出入之場所對賭，核被告所為，係犯刑法第266 條第1 項前
    段之普通賭博罪、同法第268 條之意圖營利供給賭博場所罪
    及意圖營利聚眾賭博罪。被告與「阿凱」間有犯意聯絡及行
    為分擔，為共同正犯。被告與「阿凱」於一週內先後經營多
    場職棒比賽簽賭，時間緊接，犯罪構成要件相同，顯均係基
    於概括之犯意反覆為之，應依舊刑法第56條之連續犯規定，
    以一罪論，並依法加重其刑。其一行為而觸犯上述三罪名，
    應依想像競合犯之例，從較重之連續意圖營利聚眾賭博罪處
    斷。而起訴書雖漏未論列普通賭博罪、意圖營利供給賭博場
    所罪，惟此部分與已起訴之意圖營利聚眾賭博罪間既有裁判
    上一罪之想像競合犯關係，本院自應併予審究，附此敘明。
    又被告二人以脅迫之方式使丁○○及甲○○二人行無義務之
    簽發本票乙事，核其所為，分別係犯刑法第304 條第1 項之
    強制罪，起訴書認被告二人係以強暴之方式為強制犯行，係
    與事實不符，容有未洽，併此陳明。另被告二人以強暴方法
    剝奪告訴人丁○○、丙○○、證人戊○○暨雙胞胎弟妹等人
    之行動自由，所為係犯刑法第302 條第1 項之剝奪行動由罪
    。而被告二人就上開強制罪及剝奪行動自由罪，均有犯意聯
    絡及行為分擔，均為共同正犯。而被告二人各係以一行為觸
    犯數個相同之強制罪與剝奪行動自由罪，均屬想像競合，各
    應從一重處斷。爰審酌被告己○○正值青壯竟不思上進而以
    聚眾賭博牟利，又被告二人之犯罪動機、目的、渠等所用妨
    害自由手段、對告訴人丁○○、丙○○及證人甲○○、戊○○等人自由所生損害、所得利益、犯罪後仍飾詞否認妨害自
    由犯行之態度等一切情狀，各量處如主文所示之刑，並均諭
    知易科罰金之折算標準，併各定其等應執行之刑及諭知易科
    罰金之折算標準，以資懲儆。又扣案之本票1 紙（發票人：
    丁○○、甲○○、票號：TH0000000 號、面額：新臺幣58萬
    元），是被告二人犯前開強制罪所得之物，為被告所有，已
    如前述，而刑法關於沒收之規定雖有修正文字以使適用更期
    明確，但無影響刑罰之法律效果，且法律之適用應整體觀察
    ，主從刑不宜割裂適用，而本件被告之犯行於所論罪之主刑
    之宣告既已經比較後決定適用修正前刑法，關於沒收從刑之
    諭知，亦應整體適用舊刑法，爰依舊刑法第38條第1 項第3
    款規定，均併予宣告沒收。
貳、無罪部分：
一、公訴意旨另以：被告庚○○及己○○於95年6 月20日晚間19
    時許，在臺北縣中和市景安捷運站附近的咖啡廳洽談賭債事
    宜後，在由甲○○駕車搭載丁○○及被告2 人一同前往丁○○住家途中，被告二人另共同基於恐嚇之犯意聯絡，在車上
    對丁○○出言恫稱：「如果你家人沒拿出30萬元，就要把你
    押去賣掉」等語，致丁○○心生畏懼。因認被告2 人此部分
    犯行係犯刑法第305 條之恐嚇罪嫌，並與前揭論罪犯行部分
    予以分論併罰等語。
二、按犯罪事實應依證據認定之，無證據不得認定犯罪事實；又
    不能證明被告犯罪或其行為不罰者，應諭知無罪之判決，為
    刑事訴訟法第154 條第2 項、第301 條第1 項所明文。次按
    又事實之認定，應憑證據，如未能發現相當之證據，或證據
    不足以證明，自不能以推測或擬制之方法，為裁判之基礎；
    （最高法院40年台上字第86號判例意旨、69年台上字第1531
    號判例意旨參照）。又按告訴人之告訴，係以使被告受刑事
    訴追為目的，是其陳述是否與事實相符，仍應調查其他證據
    ，以資審認（最高法院52年度台上字第1300號判例參照）。
    告訴人之指訴，須無瑕疵可指，且就其他方面調查，又與事
    實相符，始足採為認定犯罪事實之憑證。苟積極證據不足證
    明犯罪事實，被告之抗辯或反證縱屬虛偽，仍不能以資為積
    極證據應予採信之理由，而應為被告有利之認定（最高法院
    70年台上字第381 號、30年上字第482 、816 號判例參照）
    。
三、公訴意旨認被告二人恐嚇罪嫌，無非係以被告己○○、庚○○於警詢、偵查中之供述、告訴人丁○○於警詢、偵查中之
    指訴、證人甲○○之證述為其主要論據。訊據被告二人均堅
    決否認有何恐嚇犯行，被告庚○○並辯稱：當天開車的人是
    甲○○，丁○○在副駕駛座，我們則是坐在後座，我在車子
    沒有出言對丁○○恐嚇，因為大家都還是朋友等語；被告己○○亦辯稱：伊並沒有對丁○○說如果你家人沒拿出30萬元
    ，就要把她押去賣掉等語。
四、經查：(一)告訴人丁○○於警詢時係指訴稱：我就打電話給我
    媽，己○○和庚○○用我的手機告訴我媽要她想辦法拿出30
    萬現金，不然就要把我押走。然後，己○○說要到我家並在
    車上時又把我的手機拿走，在車上說：如果我家人沒把錢給
    他就要把我押去掉賣掉並要搬我們家裏的東西等語（見偵查
    卷第18頁），惟其於偵訊中係陳稱：己○○在車上時就拿我
    手機打電話給我媽媽說，我要負責處理該80幾萬元賭債，若
    媽媽沒有籌到錢，就要直接把我帶走等語（見偵查卷第59頁
    ），惟嗣經檢察官於本院審理中詰問證人丁○○時，證人丁○○則係證稱：「（問：你剛剛稱從捷運站到妳家，是男友
    甲○○開車，當時在車上的時候被告二人有無出言如果妳家
    人不拿錢要如何？）他們『不是在車上說』，而是在咖啡廳
    說，因為他們要找打電話給家人，但是我不肯，就說如果我
    不打電話給家人或是還錢的話，要把我押走」等語（見本院
    卷第55頁），則告訴人丁○○就被告2 人為上述恐嚇犯行之
    地點究係於甲○○所駕駛的車內抑或捷運站附近的咖啡廳內
    乙節，前後供述不一，告訴人丁○○指訴遭恐嚇之情節是否
    有誇大渲染，即非無疑。(二)其次，訊據證人甲○○於本院審
    理中經檢察官詰問時係證述稱：「（問：在你車上的時候，
    被告二人有無出言對你及丁○○不利？）印象中庚○○說如
    果丁○○家人拿不出來的話，要把我車子開走要找我家人談
    。（問：有無說要把丁○○抓去賣？）好像有，好像是庚○○還是己○○在車上的」等語（見本院卷第69頁），則證人
    甲○○上開證述告訴人丁○○在其車內遭恐嚇之情節顯係與
    告訴人丁○○於本院審理時證述其並未在車內遭被告等恐嚇
    乙節相互歧異，況證人甲○○與被告二人及告訴人丁○○係
    同處於車內密閉狹小空間內，且其與被告二人係鄰居舊識，
    衡情證人甲○○對於車內所發生的對話內容，應可清晰辨別
    係出自何人之口而無誤認之虞，是以，證人竟無法就上開情
    節予以明確，係與常理有悖，故證人甲○○之證述是否屬實
    有無附和告訴人之說詞，亦有可議，尚無從據引為不利被告
    之證據。(三)再者，告訴人丁○○於本院審理時尚陳述：伊在
    車上時並沒有要求要下車，就直接到伊家等語（見本院卷第
    53頁）；參以被告二人於搭乘甲○○所駕駛車輛之彼時，係
    併坐於後座上，而告訴人丁○○則端坐於副駕駛座位上等情
    ，業經證人甲○○證述，此為告訴人丁○○所自認（見本院
    卷第51頁），是以，被告二人事實上既未駕馭該車輛，自無
    從決定車輛之行進方向，且倘若被告二人有恫嚇要將告訴人
    丁○○押去賣之意，衡情渠等應係將告訴人丁○○置於後座
    中間由渠等分坐兩側以便共同看管，何以既僅坐於該車後座
    ，則從上開客觀事實以觀，被告二人是否有以上開言論恐嚇
    告訴人丁○○仍有合理懷疑存在。而告訴人丁○○對於被告
    等提出告訴，既有使被告等受刑事追訴為目的，則其所言是
    否屬實更需積極證據以玆佐證，自不得僅憑告訴人之片面指
    訴，即認被告涉有上開犯行。此外，本件復查無其他積極確
    切之證據足資認定被告等有前開之恐嚇危害告訴人丁○○之
    犯行，既不能證明被告等此部分犯罪，依前開說明，就被告
    二人被訴恐嚇部分自應依法為無罪之諭知。
據上論斷，應依刑事訴訟法第299 條第1 項前段、第301 條第1
項，刑法第2 條第1 項前段、修正前刑法第28條、第56條、刑法
第266 條第1 項前段、第268 條、第304 條第1 項、修正前刑法
第55條、第41條第1 項前段、第51條第5 款、第38條第1 項第3
款，罰金罰鍰提高標準條例第1 條前段、修正前罰金罰鍰提高標
準條例第2 條，判決如主文。
本案經檢察官鄧媛到庭執行職務。
中　　華　　民　　國　　96　　年　　5 　　月　　15　　日
                  刑事第十二庭  審判長法　官  徐蘭萍
                                      法　官  林漢強
                                      法　官  林淑婷
以上正本證明與原本無異
如不服本判決應於送達後十日內向本院提出上訴狀
                                      書記官  林金良
中　　華　　民　　國　　96　　年　　5 　　月　　15　　日
附錄本案論罪科刑法條全文：
刑法第266條
在公共場所或公眾得出入之場所賭博財物者，處1 千元以下罰金
。但以供人暫時娛樂之物為賭者，不在此限。
當場賭博之器具與在賭檯或兌換籌碼處之財物，不問屬於犯人與
否，沒收之。
刑法第268條
意圖營利，供給賭博場所或聚眾賭博者，處3 年以下有期徒刑，
得併科3 千元以下罰金。
刑法第302條第1項
私行拘禁或以其他非法方法，剝奪人之行動自由者，處5 年以下
有期徒刑、拘役或3 百元以下罰金。
刑法第304第1 項：
以強暴、脅迫使人行無義務之事或妨害人行使權利者，處三年以
下有期徒刑、拘役或三百元以下罰金。
